ACORDAO-COMPLETO-2429977

ACÓRDÃO 2537/2020 ATA 36/2020 - PLENÁRIO

VISTO, relatado e discutido este pedido de reexame interposto pela Globalsat do Brasil Ltda. contra o Acórdão 1251/2020-TCU-Plenário,
ACORDAM os ministros do Tribunal de Contas da União, reunidos em sessão do Plenário, ante as razões expostas pelo relator e com fundamento no art. 48 da Lei 8.443/1992, c/c o art. 286 do Regimento Interno, em:
9.1. conhecer dos pedidos de reexame interpostos, para, no mérito, negar a eles provimento;
9.2. determinar à Selog que cientifique os órgãos gerenciadores das atas de registro de preços de titularidade da recorrente de que a declaração de inidoneidade pelo TCU gera efeitos a partir do trânsito em julgado do aresto que a declarou, inclusive em relação às atas de registro de preços, impedindo futuras contratações e adesões que delas possam resultar e exigindo o pronto cancelamento do registro do fornecedor inidôneo; e
9.3. dar ciência desta deliberação ao recorrente.

Pedido de reexame interposto em face de acórdão que declarou a inidoneidade da recorrente em razão de indevida participação de empresa em pregões eletrônicos.

Secretaria de Gestão.

3. Interessados/Responsáveis/Recorrentes:
3.1. Responsável: Globalsat do Brasil Ltda. (20.283.712/0001-72)
3.2. Recorrente: Globalsat do Brasil Ltda. (20.283.712/0001-72).

13.1. Ministros presentes: Ana Arraes (na Presidência), Walton Alencar Rodrigues, Benjamin Zymler (Relator), Augusto Nardes, Aroldo Cedraz, Bruno Dantas e Vital do Rêgo.
13.2. Ministro-Substituto convocado: Marcos Bemquerer Costa.
13.3. Ministros-Substitutos presentes: André Luís de Carvalho e Weder de Oliveira.

ACORDAO-COMPLETO-2439612

Acórdão 3067/2020 - Plenário

GLOBALSAT DO BRASIL LTDA

BENJAMIN ZYMLER

Ministro-Substituto André Luís de Carvalho.

Adoto como relatório a instrução presente à peça 76, a qual contou com a anuência do corpo diretivo da Secretaria de Recursos (peça 77) :
"INTRODUÇÃO 
	Trata-se de pedido de reexame interposto por Globalsat do Brasil Ltda. (peças 51-54) , pelo qual contesta o Acórdão 1251/2020-TCU-Plenário (Relator Ministro-Substituto André Luís de Carvalho) , prolatado na Sessão Telepresencial realizada em 20/5/2020 (peça 32) .
2.	A deliberação recorrida apresenta o seguinte teor:
	VISTOS, relatados e discutidos estes autos de representação formulada pela Secretaria de Controle Externo de Aquisições Logísticas (Selog) para a apuração da indevida participação da Globalsat do Brasil Ltda. como microempresa ou empresa de pequeno porte (ME-EPP) em diversos pregões eletrônicos na administração federal durante o exercício de 2017, a despeito de essa participação estar em flagrante desacordo com o art. 3º, § 4º, VII, da Lei Complementar n.º 123, de 2006;
	ACORDAM os Ministros do Tribunal de Contas da União, reunidos em Sessão do Plenário, ante as razões expostas pelo Relator, em:
	9.1. conhecer da presente representação, por atender aos requisitos de admissibilidade previstos nos arts. 235 e 237, VI, do RITCU, para, no mérito, considerá-la procedente;
	9.2. declarar a inidoneidade da Globalsat do Brasil Ltda. (CNPJ 20.283.712/0001-72) para participar de licitação na administração pública federal ou nos certames promovidos pelos Estados, Distrito Federal e Municípios a partir da aplicação de recursos federais, pelo período de 1 (um) ano, nos termos do art. 46 da Lei nº 8.443, de 1992;
	9.3. determinar que a Selog adote as seguintes medidas:
	9.3.1. envie a cópia deste Acórdão, com o Relatório e o Voto, aos seguintes destinatários:
	9.3.1.1. à Controladoria-Geral da União, para ciência e adoção da providência determinada pelo item 9.2 deste Acórdão dentro do prazo máximo de 30 dias contados da ciência desta deliberação;
	9.3.1.2. ao órgão competente do Ministério Público Federal, para ciência e adoção das providências judiciais cabíveis;
	9.3.1.3. à Secretaria da Comissão Interministerial para os Recursos do Mar, ao 6º Batalhão de Engenharia de Construção - RR, ao Comando da 2ª Brigada de Infantaria da Selva, ao GSI da Presidência da República, ao Comando de Fronteira pelo 3º BIS - AP e à Fundação Universidade de Brasília, como instituições condutoras dos pregões indicados às Peças 4 e 21 (p. 2) , para ciência; e
	9.3.2. arquive o presente processo. 
HISTÓRICO 
3.		O presente processo cuidou originalmente de Representação formulada pela Secretaria de Controle Externo de Aquisições Logísticas - Selog objetivando apurar a possível utilização indevida, pela empresa Globalsat do Brasil Ltda., do tratamento favorecido dispensado às Microempresas - ME e Empresas de Pequeno Porte - EPP pela Lei Complementar 123/2006. A Representação teve origem em levantamento realizado pela Secretaria de Gestão de Informações para o Controle Externo - SGI, a partir de algumas hipóteses consideradas configuradoras de burla às regras da LC 123/2006 (peça 6, item 3 e ss.) .
	4.		Promovida a oitiva da sociedade empresária (peças 8-9) , sua resposta (peças 12-15) foi examinada pela Selog, que propôs considerar a Representação procedente e declarar a inidoneidade da Globalsat do Brasil Ltda (peças 21-23) , recebendo a anuência do ministro relator (peças 33-34) , e sendo então proferido o Acórdão 1251/2020-TCU-Plenário nesse sentido. 
	5.		Irresignada, a empresa apresentou o pedido de reexame (peças 51-54) que passa a ser examinado.
EXAME DE ADMISSIBILIDADE
6.	Em exame preliminar de admissibilidade esta secretaria propôs conhecer o recurso da Globalsat do Brasil Ltda. (peça 55) , suspendendo-se os efeitos dos itens 9.1 e 9.2 do Acórdão 1251/2020-TCU-Plenário, o que foi ratificado por Despacho do Ministro Benjamin Zymler (peça 57) . 
EXAME DE MÉRITO
7.	Delimitação do recurso
7.1.	Constitui objeto do recurso da Globalsat do Brasil Ltda. definir:
	a) se o período de um ano para a inidoneidade foi excessivo; 
	b) qual a limitação temporal dos efeitos da inidoneidade no Sistema de Registro de Preços. 
7.2.	Da dosimetria para a sanção de inidoneidade
7.2.1.	A empresa recorrente inicia por observar que para a dosimetria da sanção de inidoneidade foi considerado especialmente o número de licitações com recursos federais em que sua participação teria sido irregular, no total de sete. 
7.2.2.	Menciona a doutrina de Celso Antônio Bandeira de Mello e transcreve excertos de julgados do TCU sobre supostos critérios para a dosimetria das sanções no TCU, como os Acórdãos 8570/2017-TCU-2.ª Câmara (rel. Min. Vital do Rêgo) e 3074/2011-TCU-Plenário (rel. Min. José Jorge) .
7.2.3.	E na sequência passa a comparar o caso presente com outros em que o período da inidoneidade foi inferior a um ano, a exemplo do próprio Acórdão 3074/2011-TCU-Plenário (v. relator acima) , o Acórdão 206/2013-TCU-Plenário (rel. Min. Raimundo Carreiro) e o Acórdão 3381/2010-TCU-Plenário (rel. Min. Walton Alencar Rodrigues) , todos com sanção de seis meses de inidoneidade e, respectivamente, quatro, três e três certames com participação irregular das empresas responsabilizadas. 
7.2.4.	Assim, partindo da premissa de que o período de inidoneidade poderia guardar relação com o número de certames em que houve a participação indevida da licitante sancionada, por declarar-se apta a usufruir dos benefícios exclusivos das ME e das EPP previstos na LC 123/2006, a recorrente concluiu que a sanção que lhe foi imposta seria desproporcional a outros julgados do Tribunal. E pleiteia que a sanção seja reduzida para o prazo de seis meses. Pondera que "na pior das hipóteses", comparando o Acórdão 3074/2011-TCU-Plenário com o aresto ora combatido, haveria que aplicar uma proporção de 1,5 mês de inidoneidade por licitação vencida irregularmente, resultando em 10,5 meses no caso da própria Globalsat.  
Análise
7.2.5.	O argumento diz respeito à dosimetria para a sanção de inidoneidade. O seguinte trecho do voto condutor do Acórdão 2549/2019-TCU-Plenário (rel. Min. Subs. Weder de Oliveira) é esclarecedor sobre o tema: 
	
	25. No que concerne à alegada desproporcionalidade da pena aplicada, ressalto que o art. 46 da Lei 8.443/1992 dispõe que a pena de inidoneidade deve abranger um período não tão baixo que não impinja o efeito dissuasório esperado nem tão alto que comprometa significativamente a atividade econômica da empresa. Afinal, o TCU emite um juízo de reprovabilidade de condutas que impliquem fraude à licitação e, ao mesmo tempo, busca desincentivar a reincidência.
	26. Nesse sentido, conforme exemplificado na Declaração de Voto do Ministro Vital do Rêgo, que acompanha o Acórdão 348/2016-TCU-Plenário:
	"5. Aqueles que fraudam certames licitatórios com o objetivo de obter vantagens para si ou para terceiros, atitude que não se coaduna com os valores da nossa sociedade, comportamento que não se harmoniza com os princípios consagrados no nosso ordenamento jurídico, devem ter reprimenda proporcional à gravidade de todas as irregularidades que vierem a ser por eles perpetradas em desfavor da regra constitucional da licitação.
	Justamente para atingir tais fins é que se procede à individualização da conduta, seguida da adequada dosimetria, a qual deve levar em conta o (i) nível de gravidade dos ilícitos apurados; (ii) as circunstâncias fáticas e jurídicas e (iii) a isonomia de tratamento com casos análogos, consoante entendimento explicitado no Acórdão 8570/2017-TCU-Segunda Câmara:
	Por último, informo que o TCU não realiza dosimetria objetiva da multa, comum à aplicação de normas do Direito Penal e não há um rol de agravantes e atenuantes legalmente reconhecido. O valor das penas a serem aplicadas fica a critério do Plenário e tem como balizadores o nível de gravidade dos ilícitos apurados, as circunstâncias fáticas e jurídicas envolvidas e a isonomia de tratamento com casos análogos. Nesse sentido, está a jurisprudência desta Casa, a exemplo do Acórdão 944/2016-TCU-Plenário do Exmo. Ministro Augusto Nardes. Assim, a simples alusão de que a multa seria excessiva, sem a indicação de eventuais fatores que possam interferir na sua estipulação, não é suficiente, por si só, para retificar a decisão anterior, de modo que a alegação não merece acolhimento."
7.2.6.	Portanto, as sanções no TCU - não apenas a de inidoneidade - são decorrentes da gravidade do ilícito, e dependem de um juízo do relator, em vista da natureza da irregularidade e do cotejamento da conduta inquinada frente ao que se compreende prever a legislação aplicável, devendo ser confirmado pelo colegiado julgador. Ademais, a isonomia de tratamento para situações análogas e a ausência de elementos atenuantes e agravantes legalmente estabelecidos são parâmetros que orientam a dosimetria da pena, sua proporcionalidade e razoabilidade.
7.2.7.	No caso presente, a Selog compreendeu, por exemplo, que haveria elementos a demonstrar o conhecimento, pela ora recorrente, da legislação aplicável às ME e EPP, segundo os ditames da LC 123/2006, pois a Globalsat saiu do regime do Simples Nacional logo após a entrada de outra empresa em seu quadro societário. 
7.2.8.	No entanto, o número de licitações apenas com recursos federais em que houve participação irregular da Globalsat, no total de sete, foi o fator preponderante para a dosimetria da sanção proposta pelo relator e adotada pelo colegiado julgador. A esse respeito, a sustentação oral em nome da empresa foi considerada para a fixação do período em um ano, conforme, inclusive, registrado no voto do ministro relator (peça 33, item 9) . Assim, durante a sessão do Plenário em 20/5/2020, o relator acatou as ponderações do advogado da Globalsat e propôs reduzir de dois anos para um ano o prazo da inidoneidade, pois aquele era o período da sanção em sua proposta original. 
7.2.9.	Nesse sentido, quando do julgamento restou claro que de fato o principal elemento orientador da dosimetria foi o número identificado de licitações em que a empresa participou usufruindo de benefícios às ME e EPP previstos na LC 123/2006. Em consequência, mostra-se justificável o argumento da Globalsat em que procura relacionar o número de licitações com o prazo da sanção que lhe foi imposta. 
7.2.10.	Feitas essas considerações, cumpre anotar que há um critério verificado na jurisprudência do Tribunal quanto ao aspecto temporal da penalidade de inidoneidade para licitar, qual seja; na ausência de efetivo benefício decorrente da fraude perpetrada pela licitante apenada, o período da sanção costuma ser de três meses (v.g. Acórdãos 836/2014, 1853/2014 e 1677/2018, todos do Plenário, aqueles com relatoria da Ministra Ana Arraes e este do Ministro Augusto Nardes) . 
7.2.11.	Esse critério já chegou a ser empregado para a correlação entre o número de certames em que a empresa participou - mas sem efetivo proveito próprio - e o período total da declaração de inidoneidade, conforme explanado no voto que orientou o Acórdão 1430/2020-TCU-Plenário (rel. Min. Vital do Rego) , sobre embargos de declaração ao Acórdão 300/2020-TCU-Plenário:
	8. Assim, embora seja usual que o TCU aplique a sanção de inidoneidade por apenas três meses, quando a fraude à licitação não resulta em proveito efetivo à concorrente infratora, o acórdão condenatório considerou a multiplicidade de certames nos quais a Cooperestrada tentou indevidamente usufruir dos benefícios das micro e pequenas empresas.
	9. Finalmente, o voto que embasa o Acórdão 320/2020-TCU-Plenário não desconsiderou que 19 licitações vezes três meses por licitação daria o total exato de 57 meses de pena. Somente foi consignado que a pena de 60 meses (cinco anos) estava dentro de margem apropriada para o caso: 
"23. Observo que os Correios apontaram 19 licitações em que a Cooperestrada agiu com fraude, conforme os "Avisos de Suspensão" publicados no Diário Oficial da União (peça 248) . Assim, se admitido o prazo de inidoneidade de três meses, que o TCU tem imputado nos casos em que não há obtenção de proveito da fraude, como asseverado pela recorrente, a pena proporcional para as 19 licitações seria de 57 meses, ou seja, praticamente cinco anos, na esteira do decidido pelo Acórdão 61/2019-TCU-Plenário."
	10. Em tempo, a reforçar o acerto do prazo da pena de inidoneidade calculado em 60 meses, o Ofício 0026/2017-GAB/SE/SPM dos Correios (peça 147) dá conta de que foram, na realidade, "20 (vinte) processos licitatórios ocorridos nos anos de 2014 e 2015, nos quais houve indícios da participação irregular da 'Cooperestrada', declarando-se, seja por meio de cadastro nos sistemas de pregão eletrônico, seja por meio de declaração escrita (exigida no edital de licitação) entregue juntamente com sua documentação de habilitação, estar apta a usufruir do tratamento favorecido estabelecido nos artigos 42 a 49 da Lei Complementar nº 123/2006 e que não existiria nenhum impedimento entre os previstos nos incisos do § 4° do artigo 3° da citada lei."
7.2.12.	Note-se que no caso agora em exame vários objetos licitados foram homologados à Globalsat nos sete certames em que tomou parte irregularmente (peça 4) . Assim, a rigor, em se considerando esse raciocínio para a dosimetria, a sanção de um ano aplicada à recorrente teria sido mesmo inferior ao que se esperaria, porque sete procedimentos licitatórios levariam à sanção por vinte e um meses de inidoneidade ao invés de doze meses. 
7.2.13.	Assim, o critério sugerido pela recorrente, relacionando, de um lado, o número de licitações em que houve participação irregular e, de outro turno, o período da inidoneidade, não é claramente identificado na jurisprudência do TCU, embora de fato tenha sido empregado no caso presente. Por exemplo, relativamente aos acórdãos mencionados pela Globalsat em seu recurso, não é possível concluir por uma linha jurisprudencial inequívoca. Nos Acórdãos 3074/2011, 3381/2010 e 206/2013, todos do Plenário, os respectivos ministros relatores tão somente consignaram considerarem adequado fixar o período de inidoneidade em seis meses, seguindo a mesma dosimetria empregada em outros arestos então mencionados.  
7.2.14.	O Acórdão 3381/2010-TCU-Plenário foi prolatado em processo apartado do TC-027/230/2009-3, uma Representação que cuidou de possíveis irregularidades praticadas por empresas que irregularmente se declararam enquadradas nas regras da LC 123/2006. A propósito, houve a oitiva de 26 empresas como resultado das apurações realizadas naquele processo. Analisando outros dois processos advindos daquelas apurações, constatou-se a mesma penalidade de inidoneidade por seis meses, embora em um caso tenha havido a participação irregular da empresa em dezessete certames (Acórdão 588/2011-TCU-Plenário; rel. Min. Walton Alencar; peça 1, p. 22/24 do TC-Processo 007608/2010-1) e no outro em apenas três certames (Acórdão 2846/2010-TCU-Plenário; rel. Min. Walton Alencar; peça 1, p. 22, do TC-Processo 008.552/2010-0) . 
7.2.15.	Do mesmo modo, o Acórdão 206/2013-TCU-Plenário, trazido pela recorrente, também foi proferido após investigações autuadas em outra Representação, objeto do TC-Processo 023.692/2012-0. O aresto determinou a inidoneidade por seis meses, e neste caso houve a participação da empresa em três procedimentos de licitação. Portanto, eventualmente os Acórdão 3381/2010-TCU-Plenário apenas tenham seguido um padrão empregado em dois trabalhos de investigação que resultaram na oitiva simultânea de diversas empresas.
7.2.16.	E quanto ao terceiro aresto citado no recurso, Acórdão 3074/2011-TCU-Plenário, apurou-se a participação da licitante em quatro licitações, conforme observado pela Globalsat, entretanto, não é possível identificar algum padrão específico que possa ter orientado o período de inidoneidade então adotado. 
7.2.17.	Prosseguindo na análise a partir de outros arestos, no supracitado Acórdão 2549/2019-TCU-Plenário houve a redução de um ano para seis meses da proibição de licitar, a exemplo do que pleiteia a Globalsat. Porém, diversamente da Globalsat, naquele caso foi constatado que a empresa apresentou o pedido de desclassificação de sua proposta quando um pregoeiro identificou a possibilidade de fraude em um certame, embora tal empresa não o tenha feito em outros certames em que essa identificação não aconteceu. 
7.2.18.	Por sua vez, o Acórdão 1692/2020-TCU-Plenário (rel. Min. Aroldo Cedraz) considerou que houve a participação da empresa em três procedimentos de licitação e a inidoneidade foi declarada por um ano. Em outro exemplo, do Acórdão 2445/2019-TCU-Plenário (rel. Min. Ana Arraes) , foi declarada a inidoneidade da empresa por dois anos, após participação considerada irregular em sete certames, a exemplo da Globalsat. No resumo do decisum assim consta em relação à dosimetria:
Quanto à dosimetria da pena, o relator arbitrou em dois anos a sanção da empresa, levando em conta que: "o ato irregular de não contabilizar todas as receitas nos exercícios de 2013 e 2014 contaminou os demonstrativos contábeis desses anos e dos subsequentes", não havia notícia de retificação dos dados, "a não contabilização permitiu que a empresa usufruísse irregularmente da condição de Empresa de Pequeno Porte (EPP) , ao menos durante o exercício de 2014", e, por fim, "a omissão não permite aferir a real situação econômico-financeira da empresa para participar de licitação e honrar os compromissos daí advindos". 
7.2.19.	Assim, analisando julgados sobre o tema da inidoneidade para licitar com a Administração, inclusive casos semelhantes ao do presente processo, observa-se que em geral não há uma regra claramente identificável para a dosimetria a ser empregada. Nesse sentido, o Acórdão 2702/2018-TCU-Plenário (rel. Min. Bruno Dantas) recomendou à Segecex/TCU que avaliasse a conveniência e a oportunidade de constituir grupo de trabalho para a realização de estudos sobre o tema (subitem 9.2 do aresto) . Ademais, eventualmente a jurisprudência do Tribunal apenas esteja se tornando mais rigorosa nos processos em que se conclui pela pertinência da sanção de inidoneidade para licitar. 
7.2.20.	Em resumo, entende-se que a sanção aplicada à Globalsat não se mostra propriamente desarrazoada, ou, desproporcional e desconforme com a jurisprudência mais recente do Tribunal, e de modo a ensejar inequívoca proposta de redução do período de inidoneidade, conforme requerido. A propósito, não foram registradas atenuantes na conduta de seus responsáveis. Cumpre ressalvar, porém, que pela processualística adotada, o juízo de valor sobre o quantum em matéria de dosimetria de sanções no Tribunal cabe precipuamente ao relator do processo e, por óbvio, ao colegiado julgador.
7.2.21.	A par tais conclusões, oportuno registrar que a declaração de inidoneidade para licitar junto ao setor público pode ter efeitos severos para empresas que porventura obtenham parcela expressiva de suas receitas desse mercado. O voto condutor do já citado Acórdão 2702/2018-TCU-Plenário conteve comentário sobre estudos nesse sentido, embora sejam relacionados à hipótese de débito, em fraudes envolvendo volume significativo de recursos, diversamente do presente caso, em que sequer houve débito apurado:
54.	Utilizando dados públicos do balanço de empresa que atuou no esquema da Petrobras, chegou-se à conclusão de que, para o caso concreto em análise, uma pena de declaração de inidoneidade inferior a um ano não teria efeito dissuasório para o cometimento de novos ilícitos. Contudo, aumentando a sanção para dois anos e nove meses, a empresa experimentaria um prejuízo três vezes maior do que a vantagem obtida com a infração.
55.	Em seu comunicado, o Ministro Benjamin Zymler enfatizou as conclusões desse trabalho e sua utilidade prática no âmbito desta Corte de Contas:
"O trabalho também mostrou a importância econômica da declaração de inidoneidade quando confrontada com o ressarcimento nos prazos normais de uma tomada de contas especial. Segundo o estudo apresentado, que aparentemente pode ser transplantado para outras empresas e outros processos que apurem danos ao erário, a declaração de inidoneidade tem um peso econômico maior para uma empresa do que o ressarcimento do valor do débito, que ocorre depois de vários anos, na via da execução jurisdicional de um acórdão em tomada de contas especial.
7.3.	Dos limites temporais da inidoneidade
7.3.1.	A recorrente defende que os contratos e as atas de registro de preços já assinados com a Administração pública não devem ser afetados pela declaração de inidoneidade, possuindo efeitos ex nunc. E menciona os Acórdão 348/2016-TCU-Plenário (rel. Min. Walton Alencar) , 432/2014-TCU-Plenário (rel. Min. Aroldo Cedraz) e 1744/2018 (rel. Min. Benjamin Zymler) . 
7.3.2.	Solicita que o Tribunal se manifeste especificamente sobre os casos de licitações realizadas por intermédio de atas de registros de preços, pois a licitante assina a ata e o órgão não precisa formalizar um contrato desde logo, podendo emitir nota de empenho ou autorizar a compra de forma direta em momento posterior. 
7.3.3.	Alude ao Decreto 7.892/2013, que regulamentou o Sistema de Registro de Preços. O artigo 20 da norma prevê que o registro do fornecedor será cancelado quando houver sanção prevista nos incisos III e IV do caput do artigo 87 da Lei 8.666/1993, ou no artigo 7.º da Lei 10.520/2002. 
7.3.4.	Porém, uma vez que a declaração contida no acórdão recorrido tem por fundamento o artigo 46 da Lei Orgânica/TCU, não há previsão expressa para o cancelamento do registro do fornecedor. A recorrente afirma que, em consequência, as atas de registros de preços não poderiam ser afetadas pela declaração de inidoneidade nesses casos, e que por isso seria possível a prestação do objeto de atas de registro de preço "mesmo após o trânsito em julgado da decisão não afetando os contratos e atas de registro de preços já assinados". 
Análise 
7.3.5.	Inicialmente, registra-se que o teor desta parte da peça recursal não se confunde propriamente com o objeto de um pedido de reexame, assemelhando-se a uma consulta, para a qual a recorrente, inclusive, não possui legitimidade (artigo 264 do Regimento Interno/TCU) .	
7.3.6.	De todo modo, o Acórdão 348/2016-TCU-Plenário fixou o entendimento de que a contagem do prazo de cumprimento das sanções de declaração de inidoneidade impostas pelo TCU inicia-se com o trânsito em julgado da condenação (subitem 9.2.2) , conforme anotado pela Globalsat em seu recurso. 
7.3.7.	Em relação às licitações pelo Sistema de Registro de Preços - SRP (Lei 10.520/2020) , entende-se que obedecem à mesma limitação, ou seja, uma vez transitado em julgado o acórdão que declarou a inidoneidade, não há que falar em novos contratos assinados após este momento, como pretende a recorrente. 
7.3.8.	Por sinal, o acima citado Acórdão 348/2016-TCU-Plenário também firmou o entendimento de que as inidoneidades impostas pelo TCU alcançam as licitações e contratações diretas, promovidas por estados e municípios, desde que custeadas com recursos federais. Em consequência, esse posicionamento permite concluir que a sanção decidida pelo TCU com fulcro no artigo 46, da Lei 8443/1992, tem no mínimo a mesma abrangência que as sanções dispostas no artigo 87, incisos III e IV, da Lei 8.666/1993, ou no artigo 7.º, da Lei 10.520/2002. 
7.3.9.	Isso porque, há conhecida divergência jurisprudencial e doutrinária sobre o alcance das sanções que têm por fundamento esses dispositivos das chamadas Lei de Licitações e Contratos Administrativos e Lei do Pregão, qual seja; se os efeitos da sanção operam apenas junto ao órgão que declarou a suspensão/impedimento, ou, abrange todos os órgãos do respectivo ente federativo do declarante e, ainda, no caso da inidoneidade, se o alcance se refere apenas aos órgãos do ente federativo em que se deu a declaração, ou se a toda a Administração pública. Isso porque os incisos III e IV do artigo 87, da Lei 8666/1993 fariam a diferenciação entre a palavra 'Administração' e a expressão 'Administração pública', em consonância com o artigo 6.º, incisos XI e XII, da Lei 8.666/1993, bem como o artigo 7.º, da Lei 10.520/2002, contém um conectivo ('ou') em seu texto, gerando a necessidade de interpretar o alcance do dispositivo. Sobre tal discussão vejam-se os Acórdão 2530/2015-TCU-Plenário (rel. Min. Bruno Dantas) e 1434/2020-TCU-Plenário (rel. Min. Subs. Marcos Bemquerer) .
7.3.10.	Oportuno registrar que também o Decreto 10.024, de 20/9/2019, sobre os pregões na modalidade eletrônica, prevê o impedimento para licitar e contratar com a União para o licitante que comportar-se de modo inidôneo (artigo 49, inciso VIII) .
7.3.11	Por fim, quanto aos contratos já assinados (e não as atas já assinadas) , a jurisprudência do TCU defende que a declaração de inidoneidade possui efeitos ex-nunc, como visto, cabendo aos órgãos e entidades que mantenham contrato com a empresa sancionada adotar medidas para a sua rescisão, mas, apenas, se assim entenderem conveniente. Porém, no caso do próprio certame que levou à aplicação da sanção, devem ser adotadas as providências para a pronta rescisão contratual, se houver contrato em vigor (Acórdão 3002/2010-TCU-Plenário, rel. Min. José Jorge e 1340/2011-TCU-Plenário; rel. Min. Subs. Weder de Oliveira) . 
	CONCLUSÃO
8.	Das análises anteriores, conclui-se que:
	a) o período de um ano para a declaração de inidoneidade da Globalsat não foi excessivo, se considerada a jurisprudência do TCU, incluindo casos análogos, ressalvando que cabe precipuamente ao relator sugerir e ao colegiado adotar a decisão sobre o efetivo quantum das sanções no Tribunal; 
	b) a declaração de inidoneidade pelo TCU gera efeitos a partir do trânsito em julgado do aresto que a declarou, inclusive em relação a atas de registro de preços e contratos que delas possam resultar;
	c) segundo a jurisprudência do TCU, os contratos em curso quando da declaração de inidoneidade poderão ser rescindidos a critério da Administração, com exceção do contrato assinado em consequência da própria licitação que gerou a inidoneidade, de rescisão obrigatória.
DA PROPOSTA DE ENCAMINHAMENTO
9.	Ante o exposto, submete-se à consideração superior a presente análise do pedido de reexame interposto por Globalsat do Brasil Ltda. contra o Acórdão 1251/2020-TCU-Plenário, propondo-se, com fundamento nos artigos 32, I e 33, da Lei 8.443/1992, e artigo 285, do RI/TCU:
a) conhecer do recurso e, no mérito, negar-lhe provimento; 
b) esclarecer à recorrente que:
b.1) os efeitos da declaração de inidoneidade com fulcro no artigo 46, da Lei 8443/1992, têm o seu termo inicial a partir do trânsito em julgado da decisão que a declarou, conforme entendimento firmado pelo Acórdão 348/2016-TCU-Plenário, inclusive em relação às atas de registro de preço, no Sistema de Registro de Preço de que tratam a Lei 10.520/2002 e os Decretos 7.892/2013 e 10.024/2019;
b.2) os contratos em curso quando da declaração de inidoneidade pelo TCU poderão ser rescindidos a critério da Administração, com exceção do contrato assinado em consequência da própria licitação que gerou a inidoneidade, cuja rescisão se faz necessária.
c) dar conhecimento da decisão que vier a ser proferida à entidade recorrente e aos demais interessados."
	É o Relatório.

8.1. Gustavo Rezende Mitne (52.997/OAB-PR), Ailton José de Andrade Júnior (82.294/OAB-PR) e outros, representando Globalsat do Brasil Ltda.

Não atuou.

Representação. Fraude comprovada em processos licitatórios. Inidoneidade da licitante fraudadora. Determinações. Pedido de reexame. Dosimetria da pena. Excesso. Não ocorrência. Considerações. Limitação temporal da declaração de inidoneidade no Sistema de Registro de Preços. Termo inicial com o trânsito em julgado do acórdão que declarou a sanção. Contratos em curso e novos contratos. Consequências da inidoneidade. Esclarecimentos. Não Provimento.

REPRESENTAÇÃO (REPR)

Secretaria de Recursos (Serur); Secretaria de Controle Externo de Aquisições Logísticas (Selog).

Trata-se de pedido de reexame oposto pela empresa Globalsat do Brasil Ltda. em face do Acórdão 1251/2020-TCU-Plenário, de relatoria do Ministro André Luís de Carvalho. 
O aludido decisum declarou a inidoneidade da recorrente para participar de licitação na administração pública federal ou nos certames promovidos pelos estados, Distrito Federal e municípios a partir da aplicação de recursos federais, pelo período de 1 (um) ano, nos termos do art. 46 da Lei 8.443/1992.
Os autos originalmente trataram representação formulada pela Secretaria de Controle Externo de Aquisições Logísticas (Selog) para a apuração da indevida participação da Globalsat do Brasil Ltda. como microempresa ou empresa de pequeno porte (ME-EPP) em diversos pregões eletrônicos na administração federal durante o exercício de 2017, a despeito de essa participação estar supostamente em desacordo com o art. 3º, § 4º, inciso VII, da Lei Complementar 123/2006.
Ao todo, a recorrente teria usufruído indevidamente dos benefícios legais em sete certames licitatórios oferecidos somente em prol das microempresas e das empresas de pequeno porte (ME-EPP) . Tais certames são detalhados na tabela a seguir:  
	Pregão Eletrônico
	Órgão/Entidade Contratante (UASG) 

	2/2017
	Secretaria da Comissão Interministerial para os Recursos do Mar (712000) 

	4/2017
	6º Batalhão de Engenharia de Construção - RR (160353) 

	9/2017
	Comando da 2ª Brigada de Infantaria da Selva (160515) 

	18/2017
	
	9/2017
	Casa Militar - Presidência da República (110322) 

	14/2017
	Comando de Fronteira pelo 3º BIS - AP (160026) 

	22/2017
	Fundação Universidade de Brasília (154040) 

Nesta etapa processual, a recorrente alegou que a sanção que lhe foi imposta seria desproporcional em relação a outros julgados do TCU, motivo pelo qual solicita que a pena de inidoneidade seja reduzida para o prazo de seis meses.
Outrossim, no que tange aos limites temporais da sanção aplicada, a recorrente defende que os contratos e as atas de registro de preços já assinados com a administração pública não devem ser afetados pela declaração de inidoneidade, possuindo efeitos ex nunc. Dessa forma, solicita que o TCU se manifeste especificamente sobre os casos de licitações realizadas por intermédio de atas de registros de preços, defendendo que as atas de registros de preços não poderiam ser afetadas pela declaração de inidoneidade nesses casos, e que por isso seria possível a prestação do objeto de atas de registro de preço "mesmo após o trânsito em julgado da decisão, não afetando os contratos e atas de registro de preços já assinados".
A Secretaria de Recursos - Serur analisou os argumentos recursais e propôs, em pareceres uníssonos, negar provimento ao recurso da empresa Globalsat do Brasil Ltda., bem como prestar os seguintes esclarecimentos à recorrente:
a) os efeitos da declaração de inidoneidade com fulcro no artigo 46, da Lei 8.443/1992, têm o seu termo inicial a partir do trânsito em julgado da decisão que a declarou, conforme entendimento firmado pelo Acórdão 348/2016-TCU-Plenário, inclusive em relação às atas de registro de preço, no Sistema de Registro de Preço de que tratam a Lei 10.520/2002 e os Decretos 7.892/2013 e 10.024/2019;
b) os contratos em curso quando da declaração de inidoneidade pelo TCU poderão ser rescindidos a critério da administração, com exceção do contrato assinado em consequência da própria licitação que gerou a inidoneidade, cuja rescisão se faz necessária.
II
Atendidos os requisitos de admissibilidade, conheço do recurso.
No mérito, acompanho no essencial o entendimento da unidade técnica, adotando-o como razões de decidir, realizando tão somente um ajuste de forma no encaminhamento proposto.
Com efeito, a vasta jurisprudência colacionada pela Serur demonstrou que a dosimetria da sanção aplicada à recorrente não está em desconformidade com as deliberações mais recentes do Tribunal. Considero, inclusive, que o prazo fixado para a inidoneidade da Globalsat poderia ter sido maior, haja vista a empresa ter efetivamente se beneficiado das fraudes perpetradas e de as ter praticado em sete diferentes certames, o que é indubitavelmente um agravante em sua conduta.
O Tribunal não realiza dosimetria objetiva das sanções aplicadas aos responsáveis, comum à aplicação de normas do Direito Penal, bem como não existe um rol de agravantes e atenuantes legalmente reconhecido. Assim, a gradação da pena, no âmbito do TCU, tem como balizadores o nível de gravidade dos ilícitos apurados, com a valoração das circunstâncias fáticas e jurídicas envolvidas, e a isonomia de tratamento com casos análogos. 
Ante o exposto, considero que foi adequado o prazo de inidoneidade aplicado à empresa, de forma que deve ser negado provimento ao recurso interposto pela Globalsat do Brasil Ltda.
No que tange ao pedido de esclarecimento formulado pela recorrente sobre os efeitos da declaração de inidoneidade, a Serur registrou que o teor desta parte da peça recursal não se confunde propriamente com o objeto de um pedido de reexame, assemelhando-se a uma consulta.
Ocorre que a recorrente não possui legitimidade para encaminhar consultas ao TCU, recomendando que esta Corte de Contas não responda diretamente aos questionamentos da empresa. Não obstante o exposto, considero que as conclusões da unidade técnica são relevantes e podem ser encaminhadas diretamente aos órgãos gerenciadores das atas de registro de preços que estejam em vigor e que sejam de titularidade da recorrente.
A empresa Globalsat faz menção ao artigo 20 do Decreto 7.892/2013, que regulamentou o Sistema de Registro de Preços. Tal dispositivo prevê que o registro do fornecedor será cancelado quando houver sanção prevista nos incisos III e IV do caput do artigo 87 da Lei 8.666/1993, ou no artigo 7.º da Lei 10.520/2002. Todavia, não aludiria ao disposto no artigo 46 da Lei Orgânica/TCU, in verbis:
"Art. 46. Verificada a ocorrência de fraude comprovada à licitação, o Tribunal declarará a inidoneidade do licitante fraudador para participar, por até cinco anos, de licitação na Administração Pública Federal."
A jurisprudência do Tribunal é pacífica no sentido de que a declaração de inidoneidade produz efeitos ex-nunc, ou seja, não enseja a rescisão imediata de todos os contratos firmados entre as empresas sancionadas com a administração pública, pois tal medida nem sempre é a solução mais adequada para o Poder Público. Dependendo da natureza dos serviços pactuados, não seria vantajoso para a administração rescindir contratos cuja execução estivesse adequada para celebrar contratos emergenciais, no geral mais onerosos e com nível de prestação de serviços diverso, qualitativamente, daquele que seria obtido no regular procedimento licitatório. 
Assim, caberia aos órgãos e entidades contratantes da empresa declarada inidônea avaliar, no âmbito de suas autonomias, a necessidade de adoção de medidas administrativas com vistas a eventuais rescisões, caso julgadas necessárias, cumpridas as formalidades legais para tanto.
Consoante precedentes do Superior Tribunal de Justiça e desta Corte de Contas, "a ausência do efeito rescisório automático não compromete nem restringe a faculdade que têm as entidades da administração pública de, no âmbito da sua esfera autônoma de atuação, promover medidas administrativas específicas para rescindir os contratos, nos casos autorizados em lei nos casos autorizados e observadas as formalidades estabelecidas nos artigos 77 a 80 da Lei 8.666/93."  (MS 13.964/DF - 2008 do Superior Tribunal de Justiça e Acórdão 1340/2011-TCU-Plenário) 
Não obstante o exposto, considero que, em relação às licitações pelo Sistema de Registro de Preços, uma vez transitado em julgado o acórdão que aplicou a penalidade estampada no art. 46 da Lei 8.443/1992, não há que admitir a assinatura de novos contratos ou a emissão de novos empenhos em favor da empresa sancionada após este momento, como pretende a recorrente. 
A propósito, o Acórdão 348/2016-TCU-Plenário fixou o entendimento de que as inidoneidades impostas pelo TCU impedem também as futuras contratações diretas da empresa penalizada. 
Ademais, julgo aplicáveis ao caso todas as considerações que teci ao relatar o Acórdão 1246/2020-TCU-Plenário, que julgou ser indevida a prorrogação de contrato de prestação de serviços contínuos celebrado com sociedade empresária que, na vigência do contrato, seja declarada inidônea para contratar com a Administração (art. 46 da Lei 8.443/1992) .
Na ocasião, deixei consignado que, de acordo com o art. 55, inciso XIII, da Lei 8.666/1993, é cláusula necessária em todo contrato "a obrigação do contratado de manter, durante toda a execução do contrato, em compatibilidade com as obrigações por ele assumidas, todas as condições de habilitação e qualificação exigidas na licitação", bem como que, consoante o art. 78, inciso I, da referida lei, constitui motivo para rescisão do contrato "o não cumprimento de cláusulas contratuais". Embora a norma fale em motivo para rescisão do contrato, por certo aplica-se também às hipóteses de para as novas contratações derivadas de atas de registro de preços, isso porque, se o contratado deve manter os requisitos de habilitação durante a vigência da contratação, deve, por consequência, deter essa condição quando de nova contratação oriunda do SRP.
A despeito de concordar com o entendimento de que as condições de habilitação previstas na Lei 8.666/1993 são exaustivas, não contendo explicitamente o requisito da ausência de fato impeditivo para participar do certame, pondero que, como as sanções de inidoneidade para licitar igualmente decorrem de normas legais, há de se entender que a exigência de que a empresa não esteja impossibilitada de participar do certame seja um requisito implícito de habilitação. Em assim sendo, não cabe, a meu ver, nova utilização de ata de registro de preços para realizar contratação de sociedade empresária que foi declarada inidônea durante a vigência da referida ata, pois a contratada deixou de atender aos requisitos do art. 55, inciso XIII, da Lei 8.666/1993.
Além disso, a ata de registro de preços caracteriza-se como um negócio jurídico em que são acordados entre as partes, administração e licitante, apenas o objeto licitado e os respectivos preços ofertados. A formalização da ata gera apenas uma expectativa de direito ao signatário, não lhe conferindo nenhum direito subjetivo à contratação, precipuamente no caso de sobrevir a sua declaração de inidoneidade.
Portanto, entendo pertinente realizar um ajuste ao encaminhamento proposto e determinar à Selog que cientifique os órgãos gerenciadores das atas de registro de preços de titularidade da recorrente de que a declaração de inidoneidade pelo TCU gera efeitos a partir do trânsito em julgado do aresto que a declarou, inclusive em relação às atas de registro de preços, impedindo futuras contratações e adesões que delas possam resultar e exigindo o pronto cancelamento do registro do fornecedor inidôneo.
Ante o exposto, voto no sentido de que o Tribunal aprove a minuta de acórdão que submeto à consideração do Plenário.
 
TCU, Sala das Sessões Ministro Luciano Brandão Alves de Souza, em 23 de setembro de 2020.
BENJAMIN ZYMLER 
Relator